臺灣高等法院臺中分院刑事判決
111年度上易字第238號
上  訴  人  
即  被  告  羅于庭


選任辯護人  周仲鼎律師
上列上訴人即被告因詐欺案件，不服臺灣臺中地方法院110年度
易字第1641號中華民國110年12月23日第一審判決（起訴案號：
臺灣臺中地方檢察署109年度偵字第37068號），提起上訴，本院
判決如下：
    主  文
上訴駁回。
羅于庭緩刑貳年，並應於緩刑期間向指定之政府機關、政府機構
、行政法人、社區或其他符合公益目的之機構或團體提供肆拾小
時之義務勞務，緩刑期間付保護管束。
    犯罪事實
一、羅于庭依其社會生活之通常經驗，應知悉現今行動電話甚為
    普及，申請行動電話門號並無任何特殊之限制，一般人皆得
    輕易申請門號使用，如係基於正當用途而有使用之需要，通
    常需用人得以自己名義申請辦理即可，無收購以他人名義申
    辦之行動電話SIM卡之必要，是若將以自己名義所申辦之行
    動電話門號SIM卡，交與欠缺信賴基礎之他人，極易遭人利
    用作為與詐欺等財產犯罪有關之工具，可能因此幫助不詳之
    犯罪者隱匿真實身份，使犯罪難以查緝，卻仍基於縱若詐騙
    者利用其所提供之門號SIM卡實施詐欺犯行，亦不違反本意
    之幫助詐欺取財之不確定故意，於民國109年6月25日某時，
    在○○○之陪同下，至台灣大哥大股份有限公司西屯逢甲店（○
    ○○信行）（下稱台灣大哥大公司）將所申辦門號0000000000
    號預付卡辦理可攜服務，並申辦AB181（4G新整36M）999H（
    36）（0809）專案，且租費為999元，並可免費領取
　　APPLE iPhone SE 128G手機1支，由○○○當場預繳3個月之月
    租費3,000元，羅于庭即取得該門號0000000000號SIM卡1張
    （下稱本案SIM卡）及APPLE iPhone SE 128G手機1支，羅于
    庭於取得本案SIM卡及APPLE iPhone SE 手機後，即以新臺
    幣（以下同）4,000元之代價出售並交付本案SIM卡及APPLE 
    iPhone SE 128G 手機與○○○（業經臺灣臺中地方法院110年
    度簡字第1364號判決判處罪刑確定），○○○再將本案SIM卡以
    3,000元之代價轉售交付與○○○（於109年11月23日死亡），
    容任○○○使用上開門號遂行財產犯罪（無證據證明係三人以
    上共同為之），○○○另於同日將該手機以1萬4,600元之價格 
    轉售予不知情之立言通訊行負責人○○○。嗣○○○取得上開門號
    SIM卡後，即意圖為自己不法之所有，基於詐欺取財之犯意
    ，於109年7月19日17時34分許，以上開門號撥打電話予○○○
    ，假冒係○○○之友人，佯稱因臨時有資金周轉需求，欲向○○○
    借款云云，致○○○因而陷於錯誤，而於同年月21日11時44分
    許轉帳20萬元至○○○（所涉幫助詐欺取財罪嫌部分，另由臺
    灣橋頭地方檢察署檢察官以為不起訴處分）向中華郵政股份
    有限公司申辦之局號0000000號帳號0000000號帳戶內，嗣○○
    ○事後發覺受騙，乃報警處理，始循線查悉上情。
二、案經○○○訴由高雄市政府警察局岡山分局報請，及臺灣臺中
    地方檢察署檢察官簽分偵查起訴。
    理    由
壹、關於證據能力部分：
一、被告以外之人於偵查中向檢察官所為之陳述，除顯有不可信
    之情況者外，得為證據，刑事訴訟法第159 條之1 第2 項定
    有明文，而該條之立法理由係認被告以外之人（包括證人、
    鑑定人、告訴人、被害人及共同被告等）之陳述如在法官面
    前為之，因其任意陳述之信用性係在已受確定保障之情況下
    所為，自得作為證據。而現階段刑事訴訟法規定檢察官代表
    國家偵查犯罪、實施公訴，依法其有訊問被告、證人及鑑定
    人之權，證人、鑑定人且須具結，而實務運作時，檢察官偵
    查中向被告以外之人所取得之陳述，原則上均能遵守法律規
    定，不致違法取供，其可信度極高，職是，被告以外之人前
    於偵查中已具結而為證述，除反對該項供述得具有證據能力
    之一方，已釋明「顯有不可信之情況」之理由外，即不宜遽
    指該證人於偵查中之陳述不具證據能力。本件證人○○○於偵
    查中在檢察官前所為陳述，已經依法具結，前揭證人未提及
    檢察官在訊問時有不法取供之情形，上訴人即被告羅于庭（
    下稱被告）及其辯護人亦未釋明上開證人之陳述有何顯不可
    信之情況，依上開規定，上開證人於偵查中之證述，自均具
    有證據能力。　　
二、本案下列所引用被告以外之人於審判外之陳述，並無符合刑
    事訴訟法第159條之1第1項規定之情形，且公訴人、被告及
    辯護人於本院依法調查上開證據之過程中，已明瞭其內容，
    足以判斷有無刑事訴訟法第159條第1項不得作為證據之情事
    ，而皆未聲明異議，被告及辯護人於本院準備程序時更明示
    均同意有證據能力（見本院卷第46至48頁），本院審酌上開
    陳述作成時之情況，並無違法取證之瑕疵，認以之作為證據
    為適當，揆諸刑事訴訟法第159條之5之規定及最高法院104
    年度第3次刑事庭會議決議之意旨，應具有證據能力。  
三、另卷附之非供述證據部分，均不涉及人為之意志判斷，與傳
    聞法則所欲防止證人記憶、認知、誠信之誤差明顯有別，核
    與刑事訴訟法第159條第1項之要件不符。上開證據既無違法
    取得之情形，且經本院依法踐行調查證據程序，自應具有證
    據能力，合先敘明。
貳、實體部分：
一、訊據被告固坦承申辦本案SIM卡並免費領取APPLE iPhone SE
     128G手機1支後，再以4,000元之代價將之出售並交付與原
    審同案被告○○○之事實不諱，惟矢口否認有何幫助詐欺取財
    犯行，辯稱：因為○○○說可以辦門號換現金，辦好後給商家
    使用，因為商家沒有空自己辦，所以才會以收購方式辦理，
    且因有預繳3,000元，所以1年內不用再給付通信費，1年過
    後可以轉給其他人，之前是○○○叫我否認到底，我才說是放
    在機車遺失的云云。
二、認定犯罪事實所憑之證據及理由：
  ㈠被告於109年6月25日某時，將其於同日向台灣大哥大公司申
    辦之本案SIM卡及所搭配之iPhone行動電話1支，以4,000元
    之代價出售並交付與原審同案被告○○○之事實，業經被告於
    原審準備程序與審理及本院審理時均自承不諱（見原審易字
    卷第75頁、第127至132頁；本院卷第127至128頁），核與證
    人○○○於偵訊證述之情節相符（見109年度偵字第37068號卷〈
    下稱偵37068號卷〉第167至172頁），並有門號0000000000通
    聯調閱查詢單(申請人：羅于庭)、台灣大哥大股份有限公司
    110年1月25日台信服字第1100000301號函暨附件：羅于庭00
    00000000號門號台灣大哥大行動寬頻業務申請書、號碼可攜
    服務申請書(含羅于庭身分證及健保卡影本，申請日期：109
    年6月25日)等在卷可稽（見偵37068號卷第33頁、第65至74
    頁）；又原審同案被告○○○向被告購買本案SIM卡後，復將之
    以3,000元之代價出售並交付與○○○乙節，亦經證人○○○於偵
    訊證述明確（見偵37068號卷第167至172頁）；再告訴人○○○
    於上開時間，遭不詳之人以上開門號致電，假冒告訴人之友
    人，佯稱因臨時有資金周轉需求，欲借款云云，致告訴人因
    而陷於錯誤，而於109年7月21日11時44分許轉帳20萬元至○○
    ○前揭郵局帳戶等情，業經告訴人○○○於警詢證述明確（見偵
    37068號卷第13至51頁），並有○○○報案資料(內政部警政署
    反詐騙諮詢專線紀錄表、桃園市政府警察局桃園分局同安派
    出所受理詐騙帳戶通報警示簡便格式表、受理各類案件紀錄
    表、金融機構聯防機制通報單)、○○○玉山銀行匯款申請書、
    ○○○與「呈坤師兄」(0000000000)通聯紀錄及LINE對話紀錄
    照片等在卷可稽(見偵37068號卷第17至23頁、第55至61頁)
    。是以被告所申辦之本案SIM卡確遭他人作為詐欺取財犯行
    使用，堪予認定。
  ㈡被告雖以前詞置辯，惟查：
　⒈被告就申辦本案SIM卡部分，先係於110年1月14日偵訊陳稱：
    我沒有申辦本案SIM卡，也沒有把自己的證件交給他人申辦
    門號，家裡之前遭小偷，小偷把我的機車偷走，平常車箱很
    亂，可能有證件影本在內等語（見偵37068號卷第49至51頁
    ）；其復於同年2月8日偵訊陳稱：本案SIM卡之申請資料是
    我的簽名，但是只有辦預付卡出來玩遊戲，預付卡用完就沒
    有再使用了，有可能是簽名跟我很像的人做的，我真的沒有
    申請，沒有辦理攜碼服務，不知道為何攜碼的申請書也是我
    簽名，沒有申辦本案SIM卡等語（見偵37068號卷第79至81頁
    ）；嗣被告於原審準備程序及審理程序時方坦認其實際上有
    申辦本案SIM卡，再將之出售並交付與同案被告○○○乙情（見
    原審卷第75頁、第131至132頁）。倘若被告主觀上對於出售
    並交付本案SIM卡之事，無絲毫覺得不妥，其大可於偵查之
    初即全部據實以告，實無於偵查中刻意隱瞞事實，而2度為
    推諉陳述之必要。
　⒉按刑法上之故意，分為直接故意（確定故意）與間接故意（
    不確定故意）。「行為人對於構成犯罪之事實，明知並有意
    使其發生者」為直接故意，「行為人對於構成犯罪之事實，
    預見其發生而其發生並不違背其本意者」為間接故意。查：
　⑴目前行動電話門市、申辦櫃臺分布於臺灣地區各大小城鎮、
    商場，國人申辦行動電話門號使用並無何困難，且十分方便
    ，更未限制個人得申辦門號之數量，縱己身繁忙，亦可委託
    親友代為辦理，是如非基於犯罪之不法目的，自無捨棄自己
    或可信賴親友名義而迂迴收集使用他人行動電話門號之理，
    且對於陌生人收購門號，極易判斷是為避免遭循線追查實際
    使用人之目的，當可產生與不法犯罪目的相關之合理懷疑；
    參以邇來社會上詐欺集團充斥，利用他人名義申請電話以逃
    避查緝之事件屢見不鮮，並迭經媒體廣為披載、報導，依一
    般認知，應可合理懷疑有隱身幕後之人欲利用人頭門號掩飾
    其財產犯罪行為，以避免遭檢警追查。且依證人○○○於原審
    審理時證稱：是因為作保險，陌生開發而認識○○○，○○○問我
    要不要辦預付卡，1張中華電信可以賺300元，1張台灣大哥
    大可以賺400元，說是企業要辦FACEBOOK，我就跟羅于庭說
    。由○○○跟羅于庭聯絡，過程我沒有參與等語（見原審卷第1
    13至123頁）。足認證人○○○只是因工作陌生開發而認識原審
    同案被告○○○，再轉介紹給被告，被告與原審同案被告○○○實
    屬素昧平生，彼此間無任何信任基礎關係等情，堪予認定。
　⑵再被告於原審準備程序陳稱：○○○跟我說一個門號可以換5000
    元，但我只有拿到4,000元等語（見原審卷第75頁），惟申
    辦行動電話門號並無任何特殊之限制，亦無僅得申辦1個或
    數個門號之限制，一般人皆得輕易申請門號使用，惟被告又
    稱○○○稱係因商家沒空自己辦，才會以收購方式辦理等語，
    然若該門號係供正當用途使用，則需用人以自己名義申辦即
    可，怎可能僅交付一個任何人均可輕鬆申辦取得之門號即可
    獲到5,000元或4,000元代價之可能。
　⑶又本案被告學歷為大學（技術學院）畢業，經其於原審審理
    時陳述明確（見原審易字卷第134頁），並有其個人戶籍資
    料查詢結果在卷可稽（見原審易字卷第13頁），被告於出售
    交付本案SIM卡時，已滿25歲，依被告之學歷、年齡，對於
    出售交付電信門號與他人後，該門號可能成為詐欺集團犯罪
    工具乙節，自難諉為不知，卻仍因有金錢需求，率爾以4,00
    0元價格出售電信門號供無親近關係、無信賴基礎之他人使
    用，其對於上開門號嗣後被作為不法目的使用，而供他人利
    用以之作為詐欺犯罪之用，並進而使被害人財產損失之結果
    發生等情，自當有所預見，且不違背其本意，然被告仍交付
    SIM卡並容認其使用之，則被告有幫助他人犯詐欺取財罪之
    不確定故意，堪可認定，是以被告前開所辯均無足採。
　㈢綜上所述，被告上開所辯顯係事後卸責之詞，不足採信。本
    案事證已臻明確，被告幫助詐欺取財犯行堪予認定，應依法
    予以論罪科刑。至於被告雖請求本院傳訊證人○○○到庭作證
    ，惟證人○○○經本院傳、拘均未到庭，而無從對其行交互詰
    問，附此敘明。
三、論罪部分：
  ㈠按刑法上之幫助犯，係對於犯罪與正犯有共同之認識，而以
    幫助之意思，對於正犯資以助力，而未參與實施犯罪之行為
    者而言（最高法院88年度台上字第1270號判決意旨參照）。
    本案被告提供其所申辦本案SIM卡與他人使用，使得收受者
    得以用來向告訴人詐騙財物，而遂行詐欺取財之犯行，被告
    所為顯係參與詐欺取財構成要件以外之行為。是核被告所為
    ，係犯刑法第30條第1項前段、第339條第1項之幫助詐欺取
    財罪。
  ㈡被告幫助他人詐欺取財，而未實際參與詐欺犯行，其犯罪情
    節較正犯為輕，爰依刑法第30條第2之項規定，減輕其刑。
四、原審以被告上開幫助詐欺取財犯行事證明確，適用刑事訴訟
    法第299條第1項前段，刑法第30條第1項前段、第2項、第33
    9條第1項、第41條第1項前段、第38條之1第1項前段、第3項
    ，刑法施行法第1條之1第1項等規定，並以行為人之責任為
    基礎，審酌被告無犯罪經科刑之紀錄，有臺灣高等法院被告
    前案紀錄表附卷可佐，素行尚可，其將所申辦之本案SIM卡
    出售交付與原審同案被告○○○，再輾轉交與他人使用，對不
    特定被害人行詐，助長詐騙財產犯罪之風氣，造成無辜民眾
    受騙而受有金錢損失，並擾亂金融交易往來秩序及社會正常
    交易安全甚鉅，復因被告提供門號，致使執法人員難以追查
    正犯之真實身分；兼衡本案告訴人遭詐騙金額計20萬元之損
    害程度，且被告犯後否認犯行，未見悔意，就犯後態度上無
    從為對其有利之考量；暨其自陳之教育程度、職業、家庭生
    活及經濟狀況（見原審易字卷第134頁）等一切情狀，量處
    有期徒刑3月，並諭知易科罰金之折算標準，以示懲儆。並
    就沒收部分敘明：被告自陳提供本案SIM卡，獲得4,000元之
    報酬等語（見原審卷第75頁），屬被告所有之犯罪所得，並
    未扣案，且金錢並無不宜執行沒收之情事，爰依刑法第38條
    之1第1項前段、第3項之規定，宣告沒收被告上開犯罪所得
    ，並於全部或一部不能沒收時，追徵其價額。經核原審判決
    認事用法核無違誤，量刑亦屬妥適。
五、關於上訴理由之審酌：
　㈠被告上訴意旨略以：被告確係遭○○○所欺騙，被告於販賣門號
    予○○○時，主觀上認該門號僅係用於企業申辦商業帳號，對
    於○○○會再行將該門號出售予詐欺集團使用乙事絲毫無任何
    預知可能，又縱被告就此部分有所疏忽，亦不應逕行認定被
    告對此即具有預見其門號恐遭詐欺集團使用之可能，被告確
    無任何幫助詐欺之犯意，原審就此部分認定恐有違誤，請撤
    銷原判決，改諭知被告無罪等語。
　㈡本院查：被告依其社會生活之通常經驗，應知悉現今行動電
    話甚為普及，申請行動電話門號並無任何特殊之限制，一般
    人皆得輕易申請門號使用，如係基於正當用途而有使用之需
    要，通常需用人得以自己名義申請辦理即可，無收購以他人
    名義申辦之行動電話SIM卡之必要，是若將以自己名義所申
    辦之行動電話門號SIM卡，交與欠缺信賴基礎之他人，極易
    遭人利用作為與詐欺等財產犯罪有關之工具，可能因此幫助
    不詳之犯罪者隱匿真實身份，使犯罪難以查緝，然因被告有
    金錢需求，而以「辦門號換現金」之方式，率爾以4,000元
    價格出售並交付電信門號供無何信賴基礎之原審同案被告○○
    ○，其對於上開門號嗣後被作為不法目的使用，而供他人利
    用以之作為詐欺犯罪之用，並進而使被害人財產損失之結果
    發生等情，有所預見，且不違背其本意，然被告仍交付並容
    認其使用之，故被告有幫助他人犯詐欺取財罪之不確定故意
    ，堪可認定（詳理由欄貳、二所述），是以被告上訴所陳即
    無足採。又被告及其辯護人在本院並未提出其他有利之證據
    或辯解，被告上訴為無理由，應予以駁回其上訴。
六、刑罰之主要目的乃在於公正地報應行為人之罪責，並以刑罰
    之公正報應，威嚇社會大眾而生嚇阻犯罪之一般預防功能，
    且善用執行刑罰之機會，從事受刑人之矯治工作，而收教化
    之個別預防功能，因而，刑罰應該是符合相當原則之公正刑
    罰，不可過份強調威嚇社會大眾之一般預防功能，或是過份
    強調教化犯罪人之個別預防功能，而輕易破壞刑罰公正報應
    之本質。查被告前未曾因故意犯罪受有期徒刑以上刑之宣告
    ，此有臺灣高等法院被告前案紀錄表1 份在卷可稽，本院衡
    酌全案情節，認被告本身具有改善之可能性，其偶因一時失
    慮而觸犯本件刑章，本院認刑罰之執行，對被告之改善尚不
    具必要性，被告經此偵審程序並刑之宣告後，應知所警惕，
    而無再犯之虞，因認暫不執行其刑為當，爰依刑法第74條第
    1項第1款之規定，予以宣告緩刑2年，並為避免其再度犯罪
    ，並對社會有所貢獻，另併依刑法第74條第2項第5款之規定
    ，考量被告之犯罪情節，命其應向指定之政府機關、政府機
    構、行政法人、社區或其他符合公益目的之機構或團體提供
    40小時之義務勞動服務，暨依刑法第93條第1項第2款之規定
    ，諭知緩刑期間付保護管束，以啟自新，若被告不履行此緩
    刑負擔，且情節重大，足認原宣告之緩刑難收預期效果，而
    有執行刑罰之必要者，檢察官得聲請法院撤銷本案緩刑之宣
    告，併此敘明。
據上論結，應依刑事訴訟法第368條，刑法第74條第1項第1款、
第2項第5款、第93條第1項第2款，判決如主文。
本案經檢察官黃怡華提起公訴，檢察官李芳瑜到庭執行職務。
中　　華　　民　　國　　111 　年　　6 　　月　　14　　日
              刑事第二庭　審判長法　官　何志通
                                法　官　吳進發
                                法　官　石馨文
以上正本證明與原本無異。
不得上訴。
                                書記官  陳儷文
中　　華　　民　　國　　111 　年　　6 　　月　　14　　日
附錄本案論罪法條全文：
中華民國刑法第339條：
意圖為自己或第三人不法之所有，以詐術使人將本人或第三人之
物交付者，處5年以下有期徒刑、拘役或科或併科50萬元以下罰
金。
以前項方法得財產上不法之利益或使第三人得之者，亦同。
前二項之未遂犯罰之。